【裁判字號】    99,簡上,77
【裁判日期】    991110
【裁判案由】    損害賠償
【裁判全文】
臺灣屏東地方法院民事判決              99年度簡上字第77號
上  訴  人  興泰實業股份有限公司
法定代理人  甲○○
訴訟代理人  丙○○
被 上訴 人  乙○○
上列當事人間請求損害賠償事件，上訴人對於中華民國99年5 月
24日本院潮州簡易庭99年度潮簡字第88號第一審判決提起上訴，
本院於民國99年11月3 日言詞辯論終結，判決如下：
    主      文
上訴駁回。
第二審訴訟費用由上訴人負擔。
    事實及理由
一、上訴人起訴主張：上訴人持有訴外人黎秋如所簽發經被上訴
    人背書，發票日民國97年4 月10日、票號UC0000000 、面額
    新臺幣（下同）300,000 元，及發票日97年4 月25日、票號
    UC0000000 、面額197,000 元之支票2 張（下稱系爭支票）
    。詎於票載發票日遵期提示時，被上訴人為使系爭支票毋須
    兌現，竟聲請假處分，經本院以97年度裁全字第659 號裁定
    禁止上訴人提示請款（下稱系爭假處分），致系爭支票退票
    。被上訴人並故意捏造不實之事實，向臺灣高雄地方法院起
    訴，請求確認上訴人對被上訴人之系爭支票債權不存在，及
    請求將系爭支票返還被上訴人，經臺灣高雄地方法院97年度
    鳳簡字第891 號判決被上訴人勝訴，上訴人不服提起上訴，
    經同法院98年度簡上字第45號判決改判被上訴人敗訴確定。
    嗣經本院98年度裁全聲字第126 號裁定撤銷系爭假處分裁定
    ，並於98年11月26日函知上訴人。上訴人於99年1 月20日再
    持系爭支票提示請款，惟前因被上訴人聲請系爭假處分，至
    系爭假處分裁定撤銷時，距系爭支票之發票日已超過1 年，
    付款人因此拒絕付款，再次退票，上訴人請求被上訴人付款
    ，被上訴人亦避不見面，上訴人迄今分文未受償。被上訴人
    濫用假處分制度聲請系爭假處分，致上訴人受有票款及利息
    之損害，爰依民法第184 條、民事訴訟法第531 條規定請求
    損害賠償等語，並聲明：(一)被上訴人應給付上訴人497,000
    元，及其中300,000 元自97年4 月11日起，另197,000 元自
    97年4 月26日起，均至清償日止，按週年利率百分之六計算
    之利息；(二)願供擔保，請准宣告假執行。
二、被上訴人則以：伊買了一次飼料卻付了二次錢，上訴人本來
    就不應該兌現系爭支票，上訴人騙伊交付系爭支票，說事後
    要歸還給伊，但是沒有等語資為抗辯。並聲明：駁回上訴人
    在第一審之訴。
三、原審略以系爭假處分係經受本案敗訴判決確定而撤銷，核與
    民事訴訟法第533 條準用第531 條第1 項損害賠償請求權之
    要件不合，又系爭假處分為被上訴人權利之正當行使，並無
    濫用假處分制度，而為上訴人敗訴之判決。上訴人不服提起
    上訴，補稱：其主張民法第184 條部分，係指第1 項後段「
    故意以背於善良風俗之方法，加損害於他人」之侵權行為，
    濫用權利，即背於善良風俗；另就原判決駁回其主張依民事
    訴訟法第531 條請求部分，則不再爭執等語。上訴聲明：(一)
    廢棄原判決；(二)被上訴人應給付上訴人497,000 元，及其中
    300,000 元自97年4 月11日起，另197,000 元自97年4 月26
    日起，均至清償日止，按週年利率6%計算之利息。被上訴人
    則於本院補稱：伊向訴外人曾輝陽買飼料，曾輝陽是上訴人
    之業務人員，貨款已經以支票交付曾輝陽，嗣後上訴人又派
    貨車還帶十餘人來，要求伊付同批飼料之貨款，上訴人聲稱
    會設法讓曾輝陽歸還所持伊交付之支票，並聲稱若伊不付款
    ，就要將全部飼料強行載走，當時曾輝陽電話打不通，一直
    聯絡不上，伊才交付3 張支票（包含系爭支票）給上訴人，
    結果曾輝陽未歸還支票，反而已全部兌領，伊交給上訴人之
    支票，亦兌領1 張，伊才就系爭支票聲請系爭假處分，並以
    訴訟確認上訴人之票據債權不存在，不可能是故意害上訴人
    等語。並聲明：駁回上訴人之上訴。
四、兩造不爭執之事實：
    (一)上訴人持有被上訴人所背書之系爭支票，最初因被上訴人
      所聲請之系爭假處分，致遭退票。
    (二)被上訴人並向臺灣高雄地方法院起訴，請求確認上訴人對
      被上訴人之票據債權不存在、將系爭支票及已兌現之票款
      返還被上訴人，經臺灣高雄地方法院97年度鳳簡字第891
      號判決被上訴人全部勝訴，上訴人不服提起上訴，經同法
      院98年度簡上字第45號改判被上訴人全部敗訴確定。
    (三)本院98年度裁全聲字第126 號裁定撤銷系爭假處分裁定，
      並於98年11月26日函知上訴人。
    (四)上訴人於99年1 月20日再持系爭支票提示請款，惟付款人
      即華南銀行佳冬分行以發票日已超過1 年為由拒絕付款，
      又遭退票。
    (五)上訴人以民事訴訟法第533 條準用第531 條第1 項為本件
      請求之依據，為無理由。
    (六)上訴人另以系爭支票之發票人黎秋如（已死亡）之繼承人
      及被上訴人為被告，向臺灣高雄地方法院起訴，請求給付
      系爭支票之票款本息，現訴訟繫屬中。
五、得心證之理由：
    兩造爭執所在厥為：被上訴人聲請假處分，是否故意以背於
    善良風俗之方法，加損害於上訴人？茲說明如下：
    (一)依上訴人於本院陳稱：曾輝陽並非上訴人之業務人員，亦
      非經銷商，事實上係曾輝陽向上訴人購買飼料，於曾輝陽
      支付貨款給上訴人之支票退票後，經上訴人質問，曾輝陽
      始告知其有將所購飼料轉賣被上訴人，上訴人即向曾輝陽
      表示「被上訴人使用上訴人之飼料自應付款」，曾輝陽即
      指引上訴人員工到被上訴人之養鴨場，才找到被上訴人，
      否則上訴人原不知情，當天為97年1 月11日，兩造自下午
      3 時許洽談至晚上8 時許，上訴人派出十餘人，本件訴訟
      代理人在場，被上訴人也請來村長、鄉代表等十餘人，在
      洽談過程，被上訴人有以電話與曾輝陽聯絡過後，才交付
      支票給上訴人，可見被上訴人未將貨款付給曾輝陽，雖然
      曾輝陽是說有收，被上訴人應自行向曾輝陽索回支票等語
      （見本院卷第48至50頁、第57頁背面至58頁），自認其與
      被上訴人間無買賣關係，卻逕對於非其債務人之被上訴人
      索取貨款，使被上訴人因此交付包含系爭支票在內之3 張
      支票為貨款之基本事實。
    (二)上訴人所謂「被上訴人使用上訴人之飼料自應付款」一語
      ，無視被上訴人之飼料並非向其購買，亦未先會同曾輝陽
      與被上訴人溝通，即貿然率眾侵入被上訴人養鴨場，強索
      無法律上原因之貨款，可見其蠻橫無理之情。上訴人雖認
      被上訴人未將貨款付給曾輝陽，亦自認曾輝陽是說有收之
      事實；至其所稱被上訴人當場有以電話與曾輝陽聯絡過後
      才交付支票給上訴人等語，一方面可見曾輝陽未在場參與
      協商之情狀甚明，另一方面並無法證明被上訴人有聯絡上
      曾輝陽，遑論未證明被上訴人與曾輝陽在電話中達成某種
      協議，核與被上訴人所辯當時情狀大致相符，無任何事證
      足認其就曾輝陽對被上訴人之貨款債權有債權讓與或行使
      代位權之情狀，亦無任何事證足認符合債權讓與或代位權
      之要件。換言之，上訴人使被上訴人交付系爭支票等，並
      不存在任何原因關係，而被上訴人為智識正常之成年人，
      衡情若非深感壓力或因陷於錯誤，絕不可能無緣無故交付
      支票給上訴人，上訴人派人使被上訴人行此無義務之事，
      甚至有觸犯刑責之虞。被上訴人事後發覺有異，旋主張其
      重複付款，而聲請系爭假處分，並起訴請求確認上訴人之
      票據債權不存在等，自屬權利之正當行使。
    (三)被上訴人起訴請求確認上訴人之票據債權不存在等事件，
      雖經臺灣高雄地方法院98年度簡上字第45號改判被上訴人
      敗訴，但被上訴人置辯上訴人聲稱會設法讓曾輝陽歸還已
      拿走之支票，且若被上訴人不付款，就要將全部飼料強行
      載走，被上訴人才交付支票給上訴人等情節，該判決均已
      認定屬實，並非被上訴人虛捏之詞，惟逕認其事實不足以
      構成民法第92條第1 項所稱之詐欺或脅迫而已（並未闡明
      審究兩造間票據原因關係之存否），業經本院調取該事件
      卷宗審閱無誤，可見上訴人援引該確定判決之結論，率為
      主張被上訴人捏造詐欺脅迫情事、聲請系爭假處分係權利
      濫用即故意背於善良風俗之方法云云，殊不足採。
    (四)上訴人另以系爭支票之發票人黎秋如（已死亡）之繼承人
      及被上訴人為被告，向臺灣高雄地方法院起訴，請求給付
      系爭支票之票款本息，現訴訟繫屬中，為兩造所不爭執之
      事實。準此，上訴人於該給付票款之訴，尚未判決確定，
      則在本件所謂票款本息之損害是否存在，猶有可疑。
    (五)縱令上訴人因時效消滅被拒絕給付而受有票款本息之損害
      ，然上訴人在系爭假處分執行期間，非不得及時起訴請求
      給付系爭支票之票款本息，亦非不得於被上訴人前揭確認
      票據債權不存在之訴訟程序中反訴請求給付票款，如系爭
      支票事後確定罹於時效，被拒絕給付，仍應歸責於上訴人
      一方，而與被上訴人聲請系爭假處分之行為欠缺相當因果
      關係。
六、綜上所述，上訴人主張為無可取，被上訴人所辯則為可採。
    從而，上訴人依民法第184 條第1 項後段之侵權行為之法律
    關係，或依民事訴訟法第533 條準用第531 條第1 項之損害
    賠償請求權，請求被上訴人給付金錢，均無理由，應予駁回
    ，原審所為上訴人敗訴之判決，認事用法並無違誤，上訴人
    指摘原判決不當，求予廢棄改判，為無理由，應予駁回。
七、至兩造其餘之攻擊或防禦方法及未經援用之證據，經本院斟
    酌後，認為均對本判決結果不生影響，自無逐一詳予論駁之
    必要，併此敘明。
八、訴訟費用負擔之依據：民事訴訟法第78條。
中    華    民    國    99    年    11    月    10    日
                  民事第二庭    審判長法  官  春生
                                      法  官  李珮妤
                                      法  官  蔡嘉裕
正本係照原本作成。
本判決不得上訴。
中    華    民    國    99    年    11    月    10    日
                                      書記官  蘇小雅

司法院資訊處製作；財團法人民間司法改革基金會備份。
